臺灣高等法院臺南分院民事判決　99年度上字第181號
上　訴　人　王重永
訴訟代理人　梁基暉　律師
被　上訴人　蘇俊英
訴訟代理人　黃曜春　律師
上列當事人間請求返還所有物等事件，上訴人對於中華民國99年
6月30日臺灣嘉義地方法院第一審判決（98年度訴字第512號），
提起上訴，本院於100年3月22日言詞辯論終結，判決如下：
    主  文
原判決關於駁回上訴人下列第二項之訴及其假執行之聲請暨訴訟
費用之裁判均廢棄。
上列廢棄部分，被上訴人不得以任何方式，妨害上訴人對坐落嘉
義縣民雄鄉○○段第30、32地號土地上，如後附嘉義縣大林地政
事務所民國98年12月28日複丈成果圖所示編號1 至20等地上物及
建物之占有與使用。
其餘上訴駁回
第一審、第二審訴訟費用由被上訴人負擔十分之九，餘由上訴人
負擔。
本判決第二項於上訴人以新臺幣伍拾伍萬元為被上訴人供擔保後
得為假執行。
    事實及理由
一、上訴人主張：坐落嘉義縣民雄鄉○○○段第14之25地號土地
    ，原係未辦保存登記之國有林地，現經測量為民雄鄉○○段
    第30、32地號土地（下稱系爭土地），由被上訴人於民國（
    下同）78年間，向財政部國有財產局臺灣南區辦事處嘉義分
    處承租，在該林地上建造磚木造平房，及雞舍等未辦保存登
    記之建物數間（詳如附圖嘉義縣大林地政事務所98年12月28
    日複丈成果圖所示地上物及建物20筆，下稱系爭地上物及建
    物），做為養雞場之用，並於80年5月7日與上訴人簽訂飼料
    供應契約，約定自80年7 月1日起至81年7月1日止1年期間，
    於新臺幣（下同）600 萬元之最高限額範圍內，由上訴人隨
    時提供被上訴人養雞場內所需飼料，如被上訴人於契約期滿
    前無法清償所欠之飼料錢，同意將其國有林地之承租權，及
    系爭地上物及建物無條件轉讓予上訴人。嗣於81年3 月間，
    因被上訴人積欠上訴人飼料費已達456 萬元未償，兩造遂合
    意由上訴人以其妻舅周敏聰之名義，與被上訴人另行簽立讓
    渡書成立買賣契約（下稱讓渡書），約定由被上訴人將系爭
    土地與系爭地上物及建物，全部以620 萬元之價金出賣予周
    敏聰，被上訴人積欠上訴人之飼料費456 萬元，則分別抵充
    該買賣價金之定金306 萬元、第一、二期應付款70萬元、80
    萬元，尾款165 萬元俟過戶手續辦妥後付清，被上訴人並於
    簽訂讓渡書後，旋將系爭地上物及建物，依兩造合意與周敏
    聰之指示，全數移轉交付予上訴人占有使用。詎被上訴人竟
    先後於97年12月24日、98年1 月13日，以存證信函稱「讓渡
    契約已逾15年時效期間而失效，上訴人積欠伊雞舍租金 184
    萬元，屢經催討無果，要求上訴人限期清償，否則禁止上訴
    人與小雞入舍。」並於98年1 月13日存證信函發函後，旋將
    養雞場之鐵門上鎖，不准上訴人進入使用迄今。按讓渡書中
    關於土地之買賣，固因土地為國有無從辦理所有權移轉登記
    ，而屬出賣他人之物，其契約效力有疑義，惟關於系爭地上
    物及建物之買賣，仍屬合法有效，並已移轉交付予上訴人，
    上訴人依法自已取得系爭地上物及建物中動產之所有權，及
    未辦保存登記建物之事實上處分權。乃被上訴人竟私自將養
    雞場之鐵門上鎖，致上訴人無法就養雞場內系爭地上物及建
    物為使用、收益，顯係無權占有或侵奪上訴人之所有物、占
    有物，上訴人自得依民法第767條、962條規定，訴請排除被
    上訴人之侵害，交還系爭地上物及建物等語。原審為上訴人
    敗訴之判決，上訴人不服提起上訴，併聲明求為判決：
    (一)原判決廢棄。
    (二)被上訴人應將系爭土地上如附圖所示編號1 至20等地上物
      及建物交還上訴人，並不得以任何方式妨害上訴人對各該
      地上物及建物之占有與使用。
    (三)准供擔保宣告假執行。
    (四)第一、二審訴訟費用均由被上訴人負擔。
二、被上訴人則以：81年3 月間書立之讓渡書，係周敏聰與被上
    訴人所訂，當事人為被上訴人與周敏聰，與上訴人無涉，上
    訴人提起本件訴訟當事人不適格。又讓渡書內容係當事人間
    為確保所預期之契約利益得以實現，另就買賣契約定有契約
    成立期限，即約定被上訴人須於45日內，向國有財產局購買
    取得系爭土地讓售與周敏聰，若被上訴人未能於期限內取得
    系爭土地所有權，買賣契約即無法成立，嗣被上訴人超過辦
    理過戶期間45日，至81年5月6日期限屆滿時，仍無法取得系
    爭土地所有權，致未能辦理過戶，且上訴人亦未支付被上訴
    人尾款165 萬元，雙方均未履行系爭買賣契約義務，買賣行
    為並未完成，上訴人自不得以系爭地上物及建物所有權人自
    居。況兩造於80年5月7日簽訂之合約書，已因雙方於81年 3
    月間改定讓渡書而失效，另周敏聰與被上訴人簽訂之讓渡書
    ，係約定買賣過戶期間為45日，已於81年5月6日屆期，則縱
    上訴人有讓渡請求權，迄今已逾17年餘，依民法第125 條規
    定，其請求權亦因15年未行使而罹於時效，被上訴人得拒絕
    履行。另所謂違章建築，係指建築法適用地區內未經申請當
    地主管機關之審查許可，並發給執照，而擅自建造之建築物
    而言，至於在農、林、漁、牧業等非建築法適用地區內，以
    竹、木、水泥柱、塑膠布、帆布等搭蓋之臨時性專供種植、
    培育、養殖農漁作物、牲畜之寮舍，則非違章建築，系爭雞
    舍及設備係在林地內以水泥柱、塑膠布、帆布等搭蓋之臨時
    性專供養殖雞隻之寮舍，並無四周牆壁，非違章建築，而屬
    土地一部份，僅能連同土地一併移轉，亦非上訴人所指可為
    單獨移轉之標的等語，資為抗辯。併對上訴人之上訴，答辯
    聲明求為判決：
    (一)上訴駁回。
    (二)第二審訴訟費用由上訴人負擔。
三、經查坐落嘉義縣民雄鄉○○○段第14之25地號土地，為未辦
    保存登記之國有林地，由被上訴人於78年間向財政部國有財
    產局臺灣南區辦事處嘉義分處承租使用；82年間因國有土地
    辦理原野地與區外保安林解除地清理測量，分割為民雄鄉○
    ○○段第14之322、14之323地號，又經地籍整理更改為民雄
    鄉○○段第30、32地號；換言之，民雄鄉○○段第30、32地
    號土地，即為地籍整理前葉子寮段14之25地號土地，至上訴
    人於書狀中指稱之4之29 地號，係將國有林地租賃契約書中
    備註欄所載林班編號，誤為土地地號而來；又兩造於80年 5
    月7日簽訂飼料供應合約書，約定自80年7月1日起至81年7月
    1 日止共1年期間，由上訴人在最高限額600萬元範圍內，隨
    時供應被上訴人養雞場內所需飼料，如被上訴人於契約期滿
    前，無法清償所積欠之飼料款，同意將承租國有林班地及原
    租地上之系爭地上物及建物，無條件轉讓給上訴人承租；被
    上訴人與周敏聰則於81年3 月間簽訂讓渡書，約定被上訴人
    將養雞場之所有土地、系爭地上物及建物，以620 萬元讓渡
    周敏聰，過戶時間暫訂自81年3 月25日至同年5月6日共45天
    ，尾款165 萬元尚未支付，亦迄未辦妥過戶手續；又被上訴
    人曾於97年12月24日、98年1 月13日，分別寄發嘉義文化路
    郵局存證號碼10403號、梅山郵局存證號碼00006號之存證信
    函予上訴人等情。既為兩造所不爭執，並有財政部國有財產
    局臺灣南區辦事處嘉義分處99年11月4 日臺財產南嘉三字第
    0990007810 號函檢附之附件82年8月18日臺財產南嘉三字第
    82506864號函、土地建物查詢資料、國有林地租賃契約書、
    合約書、讓渡書、嘉義文化路郵局97年12月24日第1403號、
    梅山郵局98年1月13日第6號存證信函、及現場照片等件，附
    卷足稽（見本院卷第48至54頁、原審卷第9 至18頁），自堪
    信實。惟上訴人主張其得依民法第767 條所有物返還權、及
    民法第962 條占有之法律關係，訴請排除被上訴人之侵害，
    及交還系爭地上物及建物乙情，既為被上訴人所否認，並以
    上揭情詞置辯。是本件所應審究者，厥為上訴人對系爭地上
    物及建物，有無所有權或占有之權源？上訴人得否依民法第
    767條或第962條規定，請求被上訴人交還系爭地上物及建物
    ，及不得以任何方式妨害上訴人對各該地上物及建物之占有
    與使用？各情。
四、上訴人非系爭地上物及建物之所有權人，不得基於物上請求
    權請求交還及排除侵害：按民法第66條第1 項規定：「稱不
    動產者，謂土地及其定著物。」而所謂「定著物」，係指非
    土地之構成部分，繼續附著於土地，而達一定經濟上目的，
    不易移動其所在之物而言。系爭地上物及建物為涼棚、工寮
    、水塔、飼料桶、雞舍等物，均為繼續附著於土地，而達一
    定經濟上目的，非破壞不易移動其所在之物，應認屬定著物
    而為不動產，得為獨立交易之客體。被上訴人認係土地之一
    部分，僅能連同土地一併移轉，非可為單獨移轉之標的，尚
    無足取。次依兩造所訂合約書第4 條：「於合約期滿，甲方
    （被上訴人）所積欠乙方（上訴人）之飼料錢，必須於期滿
    前清償，如甲方無法償付時，雙方同意，甲方將承租國有林
    班地及原租地上之地上物（包括雞舍等設備）無條件轉讓給
    乙方承租，不得異議。」之約定，既載明為「轉讓給乙方承
    租」而非「買賣」，則縱兩造曾有將系爭地上物及建物無條
    件轉讓承租之約定，亦非成立買賣契約之合意，上訴人已無
    從依該合約取得所有權。次就讓渡書記載：「立書人以下簡
    稱甲方：蘇俊英（被上訴人）乙方：周敏聰；雙方就甲方將
    養雞場之所有土地、雞舍、器具讓渡於乙方，一切買賣事宜
    雙方協議如下：…。立書人：甲方蘇俊英、乙方周敏聰、見
    證人溫俊卿。」等語觀之，微論因無任何兩造合意由上訴人
    以周敏聰名義，與被上訴人簽訂讓渡書之字樣，已難僅憑該
    讓渡書之內容，逕認上訴人曾與被上訴人為簽訂系爭讓渡書
    之合意；且參諸證人周敏聰在本院證稱：「（你當初為何向
    蘇俊英承讓系爭雞舍等地上物？）當初我是在王重永之公司
    擔任外務員，我有意要從事畜牧業，王重永就推薦我要買系
    爭雞舍，我就去買了。」、「（買系爭雞舍之價金是誰付的
    ？）是王重永先幫我墊的。」、「（如你所說系爭雞舍是你
    個人買來要經營畜牧業？）是。」（見本院卷第63至64頁）
    ，及證人溫俊卿在本院證稱：「（讓渡書是否表示由周敏聰
    向蘇俊英買受？）係周敏聰向蘇俊英買受，周敏聰與王重永
    內部關係我不知道，我見證當時係要過戶給周敏聰。」各等
    語（見本院卷第42頁），益見周敏聰確為讓渡書之當事人，
    而非上訴人之名義人，上訴人主張係其出錢購買而以周敏聰
    名義簽約，亦無足取。雖證人周敏聰在本院同時證稱：「（
    你買系爭雞舍與王重永沒有關係？）我剛開始是有自己經營
    之意願，後來因離家太遠，所以我就沒有去經營，再轉讓給
    王重永，何時轉讓我不記得，只是口頭上轉讓給他。」等語
    （見本院卷第63頁背面），而足認上訴人嗣因周敏聰轉讓取
    得讓渡書所載之權利。惟按系爭讓渡書既已約定：「尾款新
    臺幣壹佰陸拾伍萬元正於過戶手續辦妥後付清。」（見原審
    卷第12頁），而被上訴人復於97年12月24日，以嘉義文化路
    郵局第01403 號存證信函（見原審卷第13頁），催告周敏聰
    （同時寄發副本予上訴人）付清上揭尾款，顯見被上訴人尚
    未移轉登記系爭地上物及建物所有權予周敏聰，周敏聰亦尚
    未付清讓渡書所載尾款，周敏聰即無由取得系爭地上物及建
    物所有權，周敏聰既未取得系爭地上物及建物所有權，即無
    從再行轉讓移轉登記予上訴人，則上訴人縱受讓周敏聰轉讓
    之讓渡書所載權利，亦無由取得系爭地上物及建物之所有權
    。從而上訴人以民法第767 條物上請求權之法律關係，請求
    被上訴人返還系爭地上物及建物，並排除侵害，尚非有據，
    不應准許。
五、上訴人為系爭地上物及建物之占有人，得基於占有之法律關
    係，請求排除被上訴人對其占有之妨害：按占有人，其占有
    被侵奪者得請求返還其占有物，占有被妨害者得請求除去其
    妨害，民法第962 條定有明文。上訴人雖因非屬系爭地上物
    及建物之所有權人，不得依物上請求權之法律關係，請求被
    上訴人返還系爭地上物及建物，並排除侵害，而有如上述。
    然依上揭合約書及讓渡書之內容及旨意，被上訴人既積欠上
    訴人飼料款未償，且周敏聰復已依讓渡書付款方式，給付購
    買系爭地上物及建物之大部分價款，僅剩尾款未給付各情，
    既為兩造所不爭執，則衡情被上訴人至遲應於與周敏聰訂立
    讓渡書之81年間，即已將所讓渡之整個養雞場設備，包含系
    爭地上物及建物，全部點交予周敏聰占有俾供其養雞使用，
    否則被上訴人苟未交付予周敏聰占有使用，周敏聰於已付鉅
    資之下，豈有長期未請求被上訴人交付占有使用之理，而周
    敏聰既已因被上訴人之點交，取得系爭地上物及建物之合法
    占有使用權，則上訴人因受讓周敏聰之權利，自亦因之取得
    系爭地上物及建物之合法占有使用權。再參諸被上訴人因系
    爭養雞場糾紛，於97年12月24日寄發請求給付尾款之嘉義文
    化路郵局存證號碼01403 號存證信函，其上受件人除周敏聰
    外，副本亦送上訴人；另於98年1 月13日寄發請求給付租金
    之梅山郵局存證號碼00006 號存證信函，其上收件人則逕載
    為上訴人，並於函內直言「台端於81年3月1日向本人租用養
    雞，養數千隻雞迄今。」等語（見原審卷第13至15頁）；及
    被上訴人並曾於98年1 月14日，向臺灣雲林地方法院聲請核
    發支付命令，請求命上訴人支付租用系爭地上物及建物養雞
    之租金，嗣因上訴人異議改為訴訟程序，終因被上訴人未繳
    裁判費，而經該法院裁定駁回在案各情（見該院98年度司促
    字第417 號卷、98年度虎簡字第17號卷）；苟被上訴人未曾
    交付系爭地上物及建物，予周敏聰或上訴人養雞使用，上訴
    人因非有權占有系爭地上物及建物之人，何以被上訴人之存
    證信函不對上訴人主張無權占有？何以會寄發存證信函通知
    催告上訴人？何以會對上訴人主張應支付租金，並對上訴人
    聲請核發支付命令？凡此足證被上訴人自81年間起，確已交
    付系爭地上物及建物予周敏聰或上訴人養雞使用，並認上訴
    人係合法之占有使用人，益信而有徵。被上訴人空言否認點
    交，並稱係上訴人趁其在大陸經商，未經其同意擅自無權占
    有使用云云，委無足採。而上訴人既係合法占有使用系爭地
    上物與建物，而有正當之法律權源，即應受占有法律關係之
    保護，縱被上訴人認兩造間尚有產權糾紛存在，亦應循合法
    適當之途徑解決。乃被上訴人竟擅將上訴人占有使用中之系
    爭養雞場鐵門上鎖，致上訴人無法就養雞場內系爭地上物及
    建物為使用、收益，自屬妨害上訴人之占有。從而上訴人依
    占有之法律關係，訴請被上訴人不得以任何方式，妨害上訴
    人對系爭土地上如附圖嘉義縣大林地政事務所98年12月28日
    複丈成果圖所示編號1 至20等地上物及建物之占有與使用，
    洵屬有據，應予准許。至上訴人另請求被上訴人應返還系爭
    地上物及建物乙節，因本件被上訴人僅妨害上訴人占有系爭
    地上物及建物，祗要上訴人排除被上訴人對其占有使用之妨
    害後，上訴人即得進入系爭土地使用系爭地上物及建物，而
    無另行諭知交還之必要，其此部分請求，不應准許。
六、綜上所述，上訴人依占有之法律關係，對於侵害其占有之被
    上訴人，訴請排除侵害，洵屬有據，應予准許。原審就此部
    分，為上訴人敗訴之判決，尚有未洽。上訴意旨求予廢棄改
    判，為有理由，爰由本院將原審此部分判決廢棄，改判如主
    文第2 項所示，並依上訴人聲請酌定擔保金額後准為假執行
    之宣告。至上訴人其餘請求不應准許部分，原審為上訴人敗
    訴之判決，並駁回其假執行之聲請，經核於法並無不合，上
    訴意旨猶執陳詞求予廢棄改判，為無理由，應予駁回。
七、又本件事證已臻明確，兩造其餘主張陳述及攻擊防禦方法，
    核與判決之結果不生影響，爰不逐一論述，併此敘明。
八、據上論結，本件上訴為部分有理由，部分無理由，應依民事
    訴訟法第463條、第449條第1項、第450條、第390條第2項、
    第78條，判決如主文。
中    華    民    國   100    年    4     月    6     日
                  民事第一庭  審判長法  官  丁振昌
                                    法  官  高明發
                                    法  官  林永茂
上為正本係照原本作成。
如不服本判決，應於收受送達後20日內向本院提出上訴書狀，其
未表明上訴理由者，應於提出上訴後20日內向本院補提出理由書
狀（均須按他造當事人之人數附繕本）上訴時應提出委任律師或
具有律師資格之人之委任狀；委任有律師資格者，另應附具律師
資格證書及釋明委任人與受任人有民事訴訟法第466條之1第1項
但書或第2項（詳附註）所定關係之釋明文書影本。如委任律師
提起上訴者，應一併繳納上訴審裁判費。
中    華    民    國    100    年   4    月    8      日
                                    書記官  謝素嬿
【附註】
民事訴訟法第466條之1：
(1)對於第二審判決上訴，上訴人應委任律師為訴訟代理人。但上
  訴人或其法定代理人具有律師資格者，不在此限。
(2)上訴人之配偶、三親等內之血親、二親等內之姻親，或上訴人
  為法人、中央或地方機關時，其所屬專任人員具有律師資格並
  經法院認為適當者，亦得為第三審訴訟代理人。
民事訴訟法第466條之2第1項：
  上訴人無資力委任訴訟代理人者，得依訴訟救助之規定，聲請
  第三審法院為之選任律師為其訴訟代理人。